臺中高等行政法院判決
　　　　　　　　　　　　　　　　 95年度訴更一字第00035號
　　　　　　　　　　　　　　　.
原　　　告　甲○○
被　　　告　苗栗縣政府
代　表　人　乙○○
訴訟代理人　饒斯棋　律師
上列當事人間因水土保持法事件，原告不服行政院農業委員會中
華民國94年2月5日農訴字第0930158542號訴願決定，提起行政訴
訟，本院判決後（94年度訴字第112號），提起上訴，經最高行
政法院（95年度判字第1532號）判決廢棄發回更審，本院更為判
決如下︰
　　主  文
原告之訴駁回。
本審及發回前上訴審訴訟費用均由原告負擔。
　　事  實
一、事實概要：緣原告就坐落苗栗縣公館鄉○○○段292-41、12
    2-1地號土地（以下簡稱系爭土地），前因水土保持法事件
    經被告於民國（下同）93年7月6日府農保字第0930069587號
    函裁處原告新臺幣（下同）10萬元罰鍰並命其應停止一切非
    法開發使用行為，原告提起訴願亦經訴願機關駁回其訴願。
    原告不服提起行政訴訟，經本院93年度訴字第560號判決將
    原處分及訴願決定均予撤銷確定在案。被告於93年11月19日
    以府農保字第0930126569號函復原告略以：「本案‧‧‧有
    關限期改正部分，興建之鋼筋雛形，雖經邱瑞雲先生拆除，
    並植生覆蓋恢復原狀，今再檢查結果，其地基部分仍高出地
    面，將原有自然排水改道，日後遇雨將影響下游居民住家安
    全，請於93年12月30日前完成改正，逾期將依規定辦理。」
    原告不服，提起訴願遭駁回，遂提起本件行政訴訟。案經本
    院94年度訴字第112號判決駁回原告之訴，原告仍表不服，
    提起上訴，經最高行政法院95年度判字第1532號判決將原判
    決廢棄，發回本院更審。
二、兩造之聲明：
    (一)原告聲明求為判決：訴願決定及原處分均撤銷。
　　(二)被告聲明求為判決：原告之訴駁回。
三、兩造之陳述：
    (一)原告部分：
      1.按原告前案違反水土保持法事件，業經鈞院以93年度訴
        字第560號判決，將訴願決定及原處分均予撤銷確定在
        案，然本件處分仍依前開已經判決撤銷之處分為論據，
        認原告即為水土保持義務人，顯有不當。又本件行為人
        係為地主即邱瑞雲，並非原告，此亦經前開判決認定屬
        實，並有邱瑞雲所書寫之告示牌「本工程為興建人所有
        ，禁止任何人異動拆除，否則必定訴諸法律懲辦。」可
        證。被告理應依法命邱瑞雲拆除系爭土地地基高出之部
        分，方屬適法，被告僅憑施工標示牌書寫「工地負責人
        甲○○」，率即認定原告係行為人，顯有認事用法不當
        之缺失。再者，原告就系爭土地是否涉及水土保持法乙
        案，被告業於94年3月24日以府農保字第0940033055號
        函而為調查，且原告亦已於94年4月1日向被告提出書狀
        陳述意見，則前開事實既仍在調查當中，被告竟率為本
        件處分，顯有不當。
      2.被告於言詞辯論前撤銷原處分，鈞院應以言詞辯論之結
        果判決撤銷訴願決定及原處分方合適法。再者，原告請
        求訴訟費用由被告負擔，按鈞院判決書，被告可不用負
        擔訴訟費用，縱容被告任意處分，影響人民權益至鉅。
      3.被告言詞辯論後撤銷處分，查行政處分固因執行完畢或
        撤銷而不存在，然被告係於言詞辯論終結後撤銷原處分
        ，該撤銷處分書不影響原告勝訴之判決。鈞院採被告言
        詞辯論終結後之撤銷處分書為理由，顯然與行政訴訟之
        規定相違背。原判決駁回原告之訴不利於原告之利益，
        鈞院應判決撤銷訴願決定及原處分，責命被告負擔訴訟
        費用，以期適法。
      4.被告又重於94年4月20日府農保字第09400437851號函另
        行處分，現由鈞院95年度簡字第87號審理中。本件爭議
        業經被告以95年4月24日府農保字第0950051623號函釋
        ，本案即視同結案有案可查。顯見被告又重為相同之處
        分，已浪費行政資源及司法資源，增加原告法院來回之
        奔波，已嚴重損害原告權益，故請求判決如訴之聲明。
    (二)被告部分：
      1.本件原告違反水土保持法，經被告履勘時，發現施工位
        置與原指定位置及工程完全不符，施作之擋土牆鋼筋雛
        型將通行道路封閉，且施作在土地上方，並有施工告示
        牌書寫負責人為甲○○。再依苗栗縣警察局苗栗分局93
        年7月30日苗警栗刑字第0930029615號刑事案件報告書
        「犯罪事實三、‧‧‧張君辯稱該水土保持工程其為實
        施行為人無誤‧‧‧」，亦足證本件原告為實際違規行
        為人。被告以原告未依水土保持技術規範實施應有之水
        土保持處理與維護，依據水土保持法第4條及第8條之規
        定，通知其改正依法並無不合。
      2.另前案被告93年7月6日府農保字第0930069587號處分及
        行政院農業委員會93年10月12日農訴字第0930136382號
        函訴願決定，經鈞院93年度訴字第560號判決撤銷，被
        告亦重為對原告處分。
      3.本案被告94年5月4日府農保字第0940050511號撤銷原處
        分函業已發生合法撤銷之效力，93年11月19日府農保字
        第0930126569號函之行政處分已失其效力：
        (1)查原告系爭土地前因水土保持法事件經被告以原告違
          反行為時水土保持法第23條及第12條第1項第2款之規
          定於93年7月6日府農保字第0930069587號函裁處原告
          10萬元罰鍰並命其應停止一切非法開發使用行為，原
          告當時提起訴願亦經訴願機關於93年10月12日農訴字
          第0930136382號訴願決定駁回其訴願，原告不服提起
          行政訴訟，當時被告再於93年11月19日以府農保字第
          0930126569號函告知原告略以：「‧‧‧二、本案經
          台端提起訴願，業經行政院農業委員會93年10月12日
          農訴字第0930136382號函訴願決定駁回在案，限期改
          正部分，興建之鋼筋雛形，雖經邱瑞雲先生拆除，並
          植生覆蓋恢復原狀，今再檢查結果，其地基部分仍高
          出地面，將原有自然排水改道，日後遇雨將影響下游
          居民住家安全，請於93年12月30日前完成改正，逾期
          將依規定辦理。三、本案除應限期改正恢復原狀外，
          限期改正而不改正者，將依水土保持法第33條第2項
          規定，按次分別處罰，至改正為止；又本案雖已提起
          行政訴訟，但依據行政訴訟法第116條第1項規定：原
          處分或決定之執行，除法律另有規定外，不因提起行
          政訴訟而停止，請台端仍依規定辦理。」原告對此處
          分函不服，又提起訴願亦經訴願機關於94年2月5日農
          訴字第0930158542號訴願決定駁回其訴願，原告不服
          始提起本件行政訴訟（即94年訴字第112號）。
        (2)次查，本件93年11月19日府農保字第0930126569號函
          係以93年7月6日府農保字第0930069587號：「裁處原
          告新臺幣（下同）10萬元罰鍰並命其應停止一切非法
          開發使用行為」函為處分依據，而93年7月6日府農保
          字第0930069587號處分函係遲於94年2月23日遭鈞院9
          3年度訴字第560號判決認定原告行為應屬未事先向主
          管機關申請水土保持計畫核可，而逕行為開發之行為
          ，而認為原處分適用法規違誤：「‧‧‧從而，被告
          依該條第一項之規定，令原告應立即停止一切非法開
          發、使用行為，即令原告停工之意，亦與該法條規定
          不合，又被告以原告未依核定計畫實施水土保持之處
          理與維護，處罰鍰10萬元，又令原告立即停工，似指
          原告亦有未事先擬具水土保持計畫送主管機關核定而
          擅自開發之情形，是原處分不僅有事實記載與實際違
          章情節不符，且所命原告立即停工部分，適用之法規
          亦有違誤。‧‧‧」而將原處分及訴願決定撤銷，被
          告對此判決亦未上訴，93年度訴字第560號判決即已
          確定，被告93年7月6日府農保字第0930069587號處分
          業經鈞院撤銷而失其效力，而本件93年11月19日府農
          保字第0930126569號函又係依該函而接續為處分，從
          而，本件93年11月19日府農保字第0930126569號函自
          失所附麗，其處分內容自非屬適法，被告始會於94年
          5月4日以府農保字第0940050511號函撤銷該原處分函
          ，此參該函之內容說明第2點即明﹕「‧‧‧二、本
          府93年7月6日府農保字第0930069587號處分書函，因
          適用法令有誤，經臺中高等行政法院93年度訴字第56
          0號判決撤銷原處分，同案本府93年11月19日府農保
          字第0930126569號函，請台端限期改正處分乙案，因
          係基於同一事項所為處分，亦具有與前案相同之瑕疵
          ，爰一併撤銷該處分，將另案依相關規定辦理。」，
          綜上所述，被告以府農保字第0940050511號函撤銷該
          原處分函依行政程序法第118條之規定業已發生撤銷
          之效力。
        (3)末查，被告據前開93年度訴字第560號判決撤銷意旨
          ，以原告未經申請擅自於系爭土地上開挖整地、興建
          擋土牆，違反行為時水土保持法第12條及第23條第2
          項規定，乃重新以94年4月20日府農保字第094004378
          51號函裁處原告罰鍰10萬元，並令立即停工（按原告
          不服，提起訴願遭駁回，遂又提行政訴訟，並遭鈞院
          以94年度訴字第471號駁回，而認定在案。），被告
          當時同時並以上開處分函為依據再以94年4月20日府
          農保字第09400437852號函要求「原告將興建之擋土
          牆鋼筋拆除並恢復原狀，堆積之土堆清除。」然原告
          對該處分函又不服，又提起訴願，亦經訴願機關駁回
          其訴願，原告不服而提起行政訴訟（按此案刻由鈞院
          以95年簡字第87號審理中）。綜上所述，本件93年11
          月19日府農保字第0930126569號函係依據93年7月6日
          府農保字第0930069587號處分函所認定之違規事實與
          法令為依據，而94年4月20日府農保字第09400437852
          號函則係依據94年4月20日府農保字第09400437851號
          處分函所認定之事實與法令為依據，兩者所依據之基
          礎處罰法令有所不同，況93年11月19日府農保字第09
          30126569號函於94年2月23日鈞院94年度訴字第560號
          判決確定後，即以94年5月4日以府農保字第09400505
          11號函撤銷，該處分函業已失其效力，且此撤銷之效
          果係對原告有利，被告亦不能再依據93年11月19日府
          農保字第0930126569號函為基礎對原告再為處罰或再
          要求原告限期改正。此參被告嗣後係以94年4月20日
          府農保字第09400437852號函為基礎，而於95年2月8
          日以府農保字第09500159461號函對原告未限期完成
          改正之行為再為處罰，並同時再以95年2月8日府農保
          字第09500159462號函要求原告限期完成改正之行為
          ，即足資證明本案並非重為處分。
      4.綜上所述，本件原告因違反水土保持法案件，雖經被告
        93年11月19日府農保字第0930126569號函即原處分，令
        其限期改正，惟該處分業經被告於94年5月4日以府農保
        字第0940050511號函撤銷在案，是本件原處分既被告撤
        銷而不存在，則本件原告起訴即欠缺權利保護要件，本
        件原告起訴為無理由，請求判決如被告答辯之聲明。
    理  由
一、按提起訴訟，請求法院裁判，以有權利保護必要為前提，必
    具備權利保護必要者，其訴始具權利保護之利益存在。苟欠
    缺權利保護之利益存在，法院應以判決駁回之（最高行政法
    院92年度判字第850號、93年度第731號判決意旨參照）。又
    「人民因中央或地方機關之違法行政處分，認為損害其權利
    或法律上之利益，經依訴願法提起訴願而不服其決定，或提
    起訴願逾三個月不為決定，或延長訴願決定期間逾二個月不
    為決定者，得向高等行政法院提起撤銷訴訟。」行政訴訟法
    第4條第1項定有明文。若中央或地方機關已將其處分撤銷，
    而滿足人民之起訴聲明者，其權利保護要件即屬有所欠缺而
    不存在，法院即應以判決駁回之。
二、經查，本件原告因違反水土保持法案件，經被告於93年7月6
    日府農保字第0930069587號函裁處原告10萬元罰鍰並命其應
    停止一切非法開發使用行為，原告提起訴願亦經訴願機關駁
    回其訴願。原告不服提起行政訴訟，經本院93年度訴字第56
    0號判決將原處分及訴願決定均予撤銷確定在案。雖被告另
    以93年7月6日府農保字第0930069587號函為依據，於93年11
    月19日以府農保字第0930126569號函復原告略以：「本案‧
    ‧‧有關限期改正部分，興建之鋼筋雛形，雖經邱瑞雲先生
    拆除，並植生覆蓋恢復原狀，今再檢查結果，其地基部分仍
    高出地面，將原有自然排水改道，日後遇雨將影響下游居民
    住家安全，請於93年12月30日前完成改正，逾期將依規定辦
    理。」後因被告於94年5月4日以府農保字第0940050511號函
    撤銷上述93年7月6日及同年11月19日兩份行政處分函，故依
    行政程序法第118條之規定業已發生撤銷之效力，先予敘明
    。
三、原告對被告93年11月19日原處分函不服，提起行政救濟，案
    經本院94年訴字第112號以原處分已不存在欠缺權利保護要
    件而判決駁回原告之訴，原告不服，提起上訴，經最高行政
    法院以被告撤銷該函係於原審言詞辯論後，未經原告辯論而
    程序不合予以廢棄，發回本院重審。查上述被告93年11月19
    日府農保字第0930126569號函令原告限期改正之原處分，既
    經被告於94年5月4日府農保字第0940050511號函撤銷在案而
    不存在，揆諸前揭說明，本件原告起訴即欠缺權利保護要件
    ，應以判決駁回原告之訴。至於兩造其餘陳述及舉證，不影
    響於本件判決之結果，爰不一一論述，併予敘明。
據上論結，本件原告之訴為無理由，依行政訴訟法第195條第1項
後段、第98條第3項前段，判決如主文。
中　　華　　民　　國　　96　　年　　1　　月　　25 　　日
                  第三庭審判長法  官　王　茂　修
                              法  官　林  金  本
                              法  官　莊　金　昌
以上正本證明與原本無異。
如不服本判決，應於判決送達後20日內向本院提出上訴書狀，其
未表明上訴理由者，應於提起上訴後20日內向本院提出上訴理由
書（須依對造人數附具繕本）；如於本判決宣示或公告後送達前
提起上訴者，應於判決送達後20日內補提上訴理由書（須附繕本
）。未表明上訴理由者，逕以裁定駁回。
提起上訴應預繳送達用雙掛號郵票390元（34元及5元郵票各10份
)。
中　　華　　民　　國　　96　　年  　1　　月　　26     日
　　　　　　　　　　　　　　　書記官　凌  雲  霄
